最高法院刑事判決　　　　　　九十四年度台上字第五八一二號
　　上　訴　人　甲○○
　　選任辯護人　呂康德律師
上列上訴人因強盜殺人等罪案件，不服台灣高等法院中華民國九
十四年八月十八日第二審更審判決（九十四年度重上更(五)字第二
七號，起訴案號：台灣台北地方法院檢察署八十六年度偵字第六
八七一號、八十六年度偵緝字第二七二號），提起上訴，本院判
決如下：
    主  文
原判決撤銷，發回台灣高等法院。
    理  由
本件原判決認定上訴人甲○○與其未滿十八歲之表弟潘姓少年（
民國六十八年○月○○○日生，另經判刑確定）共同意圖為自己
不法之所有，並基於概括之犯意。先於八十五年十月二日晚上八
時許，在台北市○○路附近，竊取賴○○之DMJ-○○○號機車一
輛。二人復計畫以夜間活動之女子為強盜之對象，於同月九日晚
上十一時許，前往台北巿○○○路○段○○號前，擅自開走林○
○向○○○車行租用之EF-○○○號計程車（並無不法所有之意
圖，於將車駛離約三小時後，即將車駛回停放）。潘姓少年即坐
在後座假裝酒醉，上訴人則在前駕駛，伺機找尋叫車之女子。翌
日凌晨，經台北市○○區某路段，見柯女（姓名年籍資料詳卷）
招車，即停車搭載。於行駛不久，潘姓少年即取出手銬，將柯女
兩手銬在身前，至使不能抗拒，任由潘姓少年取走身上之金項鍊
一條、手錶一只及現金新台幣（下同）一千餘元。並載往台北縣
○○巿○○橋右方產業道路上方第一棟廢棄屋前停車，將柯女押
入屋內。上訴人乃囑潘姓少年駕駛該車回原處停放，再騎上訴人
之FHH-○○○號機車返回會合。上訴人於潘姓少年離去後，即翻
查柯女皮包，接續強取三千元及金手鍊一條。同日上午六時許，
潘姓少年騎FHH-○○○號機車返抵該廢棄屋。上訴人即向潘姓少
年稱柯女看見其計程車職業登記證，不能留活口。二人遂共萌殺
害柯女之犯意，將柯女勒死，予以掩埋。同月十四日凌晨二時許
，上訴人、潘姓少年復與未滿十八歲之賴姓少年（六十九年○月
○○○日生，另經判刑確定），共同意圖為自己不法之所有，持
折疊刀、電擊棒各一支，在台北市○○○路○段○○號前，竊取
陳○○所有LG-○○○號計程車。旋由上訴人駕駛該計程車佯裝
營業，並由潘姓少年騎FHH-○○○號機車附載賴姓少年，尾隨其
後。同日凌晨五時三十分許，行駛至台北市○○○路○○○號前
，見張女、莊女（以上二人年籍資料詳卷）招車，即予搭載。俟
行駛至○○市場附近停車，潘姓少年、賴姓少年即進入車內，將
張女、莊女夾在中間。並分別持折疊刀、電擊棒威嚇張女、莊女
，至使不能抗拒，任由潘姓少年及賴姓少年將皮包取走。旋行駛
至○○巿山區後，由上訴人、賴姓少年對張女予以強制性交，潘
姓少年對莊女予以強制性交。又命張女、莊女以電話聯絡家人，
各匯款五萬元至張女、莊女所開設之銀行帳戶，供上訴人等強押
張女、莊女，以金融卡提領。上訴人復於翌日上午六時許，對莊
女強制性交後，於同日下午始將張女、莊女釋放等情。因而撤銷
第一審關於強劫而故意殺人部分之判決，依想像競合犯、牽連犯
及數罪併罰關係，改判論處上訴人成年人與未滿十八歲之人共同
強盜而故意殺人，及成年人與未滿十八歲之人共同強盜而強制性
交罪刑，固非無見。
惟查：(一)被告之自白，須非出於強暴、脅迫、利誘、詐欺或其他
不正之方法，且與事實相符者，始得採為證據。如果被告之自白
，係出於不正之方法，並非自由陳述，即其取得自白之程序，已
非適法，則不問自白內容是否確與事實相符，因其非適法之證據
，即不得採為判決之基礎。原判決以上訴人於八十六年四月八日
借提警詢時，向警方所提出自白書一份，作為其為本件犯行之依
據（見原判決第十六頁第十七行至第十七頁第十七行）。然由卷
附之台灣台北看守所借提還押被告內外傷紀錄表以觀，上訴人於
八十六年四月八日經警借提後還押台灣台北看守所時，所為身體
檢查紀錄表記載上訴人之身體多處受有傷害，並自述有關傷勢係
遭警方刑求所致（見第一審卷第一七六頁）。復依原判決之載述
，上訴人於該日之警詢筆錄，因其自白之任意性已受到質疑，故
不採為證據資料（見原判決第九頁第四至八行）。又據證人即當
日負責製作前開警詢筆錄之警員毛○○證稱：上訴人於該日警詢
時所提出系爭自白書，係在伊監督下所書寫等情（見原審法院更
(四)卷第四五頁）。則上訴人於八十六年四月八日警詢時向警方所
提出前揭自白書，似係於警方監督下所書寫。究竟上訴人於該日
是否遭刑求﹖系爭自白書之內容，是否出於其自由意志所為，尚
非全然無疑。乃原審未就之詳加調查釐清，即為前開認定，難謂
無調查未盡及理由不備之違誤。(二)有罪之判決書，須將認定之犯
罪事實詳記於事實欄，然後於理由內逐一說明其憑以認定之證據
，使事實與理由兩相一致，方為合法。原判決理由內謂上訴人夥
同潘姓少年、賴姓少年強盜張女、莊女，係一行為觸犯二個「強
盜罪」，為想像競合犯，應從一罪處斷。另上訴人於八十五年十
月十四日上午十時許，強制性交張女，及於翌日上午六時許，強
制性交莊女，二次強制性交行為，為連續犯，以一罪論。上訴人
所為強盜及連續強制性交犯行，應成立強盜而強制性交罪（見原
判決第三一頁第二六行至第三二頁第二三行）。然依原判決事實
欄所載，上訴人與潘姓少年、賴姓少年係共同基於強盜而強制性
交之結合犯意，先於八十五年十月十四日上午十時許，由上訴人
、賴姓少年對張女予以強制性交，潘姓少年對莊女予以強制性交
；並於翌日上午六時許，由上訴人對莊女強制性交（見原判決第
四頁第二九行至第五頁第十一行、第六頁第十四至二十行）。又
原判決理由內另謂上訴人與潘姓少年、賴姓少年就所犯強盜而強
制性交張女、莊女部分，有犯意聯絡及行為分擔，為共同正犯（
見原判決第三三頁第九至十二行）。而共同實施犯罪行為之人，
在合同意思範圍以內，各自分擔犯罪行為之一部，相互利用他人
之行為，以達其犯罪之目的，應對於全部所發生之結果共同負責
。則上訴人對於賴姓少年強制性交張女，及潘姓少年強制性交莊
女部分，似亦應共同負責。又強盜而強制性交罪為結合犯，係結
合強盜、強制性交二個獨立之犯罪行為，而成為一個犯罪。其成
罪並不以二者均出於預定之計畫為必要，僅須發生在時間上有銜
接性，地點上具關連性即可。本件上訴人等三人前揭共同強盜張
女、莊女，並予以強制性交，各被害人遭強盜、強制性交似時間
上具銜接性，地點上具關連性，上訴人就張女、莊女為上述犯行
，似均成立強盜而強制性交罪，如何非屬於一行為而觸犯二「強
盜而強制性交罪」？原判決未對此詳予審酌論述，要屬理由不備
。(三)事實審法院本於調查所得之資料，以供述證據認為一部為真
實者，固得採取或捨棄其一部，以為裁判之根據，但其所以採取
或捨棄一部分之心證理由，應詳為闡述，方足以昭折服。原判決
固採取潘姓少年於原審法院八十六年度少上訴字第三七號案，及
本件原審法院更(二)、更(三)審，所為上訴人曾與伊及賴姓少年共同
強盜而強制性交張女、莊女之供述，認定上訴人共同為強盜而強
制性交張女、莊女犯行（見原判決第二二頁第二至十三行）。然
潘姓少年於原審法院更(五)審準備程序時另結證稱：當時上訴人未
參與強制性交張女、莊女等情（見原審法院更(五)卷第六０、六一
頁）。據此以觀，潘姓少年就上訴人有否參與強制性交張女、莊
女之供證前後不一。乃原審並未詳實說明如何取捨潘姓少年前後
不一供述之理由，即為前揭認定，亦屬理由不備。以上或為上訴
意旨所指摘，或為本院得依職權調查之事項，應認原判決仍有撤
銷發回更審之原因。又原判決不另為無罪諭知部分，因公訴人認
其與本件有罪部分，有裁判上一罪關係，基於審判不可分之原則
，亦應併予發回。
據上論結，應依刑事訴訟法第三百九十七條、第四百零一條，判
決如主文。
中    華    民    國  九十四  年    十    月   二十   日
                      最高法院刑事第五庭
                          審判長法官  吳  雄  銘  
                                法官  池  啟  明  
                                法官  郭  毓  洲  
                                法官  吳  三  龍  
                                法官  韓  金  秀  
      本件正本證明與原本無異
                                      書  記  官  
中    華    民    國  九十四  年    十    月  二十一  日
                                                      v